【裁判字號】    99,智訴,18
【裁判日期】    991123
【裁判案由】    違反著作權法等
【裁判全文】
臺灣臺中地方法院刑事判決              99年度智訴字第18號
公  訴  人  臺灣臺中地方法院檢察署檢察官
被      告  吳俊璟
上列被告因違反著作權法等案件，經檢察官提起公訴（98年度偵
字第9025號），本院判決如下：
    主    文
吳俊璟無故取得他人電腦之電磁紀錄，致生損害於他人者，處有
期徒刑肆月，如易科罰金，以新臺幣壹仟元折算壹日；又擅自以
改作之方法侵害他人之著作財產權，處有期徒刑肆月，如易科罰
金，以新臺幣壹仟元折算壹日。應執行有期徒刑陸月，如易科罰
金，以新臺幣壹仟元折算壹日。
    犯罪事實
一、緣「永安不動產國際有限公司」（址設臺中市○○區○○路
    2 段488 號，其科技部門於民國98年2 月23日獨立成立『永
    安科技管理顧問有限公司』，由白鴻賓擔任代表人，以下為
    配合本案論述，簡稱為「永安不動產公司」），於95年5 月
    9 日與魔豆網路資訊有限公司（下稱「魔豆公司」）簽定網
    站規劃建置合約書，約定由魔豆公司為永安不動產公司建置
    永安房仲網，嗣魔豆公司於96年10月間建置完成上開房仲網
    後，將該網頁之主機登入及後台管理權限之帳號、密碼共1
    組移交予永安不動產公司之白鴻賓持有，而由永安不動產公
    司取得上開網頁前端程式碼之著作財產權後，永安不動產公
    司即以「104 房屋銀行」之名稱，於96年10月24日上線經營
    該網頁（網址：http://www.104bank.com .tw），其後，永
    安不動產公司並於96年12月28日與戰國策國際股份有限公司
    （下稱「戰國策公司」）簽訂主機服務合約書，約定由永安
    不動產公司則按月支付月租費予戰國策公司，供永安不動產
    公司將上開「104 房屋銀行」網頁及資料庫放置在戰國策公
    司提供之主機平台上營運，其後，該網頁之後端資料庫即由
    永安不動產公司自行輸入資料及維護。吳俊璟於97年間原在
    永安不動產公司擔任房屋銷售營業員，嗣因白鴻賓得悉吳俊
    璟具有撰寫程式、維護網頁之專長，乃於97年10月間僱用吳
    俊璟擔任該公司新成立之科技部門程式工程師，其明知上開
    「104 房屋銀行」網頁前端程式碼，係由永安不動產公司享
    有著作財產權之電腦程式著作，而該網頁之後端資料庫內容
    （包含網頁功能介紹、公司介紹、房仲業者資料及其提供之
    房屋物件資料、網頁瀏覽者留言等）等電磁紀錄，亦均屬永
    安不動產公司所有，其竟基於無故取得他人電腦電磁紀錄之
    犯意，於97年12月30日晚上某時許，在永安不動產公司內，
    利用職務之便，以其持有之管理權限帳號及密碼，進入上開
    「104 房屋銀行」網頁電腦主機內，無故取得該公司儲存於
    電腦主機內之「104 房屋銀行」網頁前端程式碼及後端資料
    庫等電磁紀錄，致生損害於永安不動產公司，吳俊璟同時將
    該公司另一名程式工程師郭長鈞所擁有之管理權限帳號設定
    為暫停使用，致郭長鈞無法順利備份資料，吳俊璟隨即於97
    年12月31日離職。
二、吳俊璟離職後，另基於侵害他人著作財產權之犯意，於98年
    1 月15日前之當月某日，在其位於臺中市之住處內，將上開
    無故取得之電磁紀錄中之前端程式碼之部分欄位名稱及編排
    順序程式，予以改作後，將改作後之電磁紀錄用以架設名為
    「104 地產王」（網頁顯示名稱為「104 地產網）網頁（網
    址：http://www.104live.com. tw）後，復將上揭取得之後
    端資料庫電磁紀錄移置於該「104 地產王」網頁之資料庫內
    使用，再以寄發電子郵件之方式，通知不特定之房仲業務人
    員，以期該等房仲業務人員願意付費加入會員使用上開「10
    4 地產網」網頁（第一年上線期間可免費使用），用以呈現
    欲銷售或出租之房屋物件，其網頁作用、功能及營運模式，
    皆與永安不動產公司經營之「104 房屋銀行」網頁相同。嗣
    因吳俊璟寄發電子郵件通知之房仲業務人員中，包括永安不
    動產公司之客戶在內，且吳俊璟亦告知可使用原向「104 房
    屋銀行」網頁申請之會員帳號，直接輸入「104 地產王」網
    頁作為帳號使用，經永安不動產公司之客戶將此事告知永安
    不動產公司負責人白鴻賓，經白鴻賓報警處理後，始循線查
    悉上情。
三、案經永安不動產公司代表人白鴻賓訴由臺中市警察局第六分
    局報請臺灣臺中地方法院檢察署檢察官偵查起訴。
    理    由
壹、程序方面：
一、告訴權行使部分：
    刑法第359 條之無故取得電磁紀錄罪，依同法第363 條之規
    定，須告訴乃論；又著作權法第92條之擅自以改作之方法侵
    害他人著作財產權罪，亦須告訴乃論，該法第100 條定有明
    文。因此，本件於程序上應先釐清被告吳俊璟被訴犯罪是否
    業經合法告訴？經查：
（一）按刑事訴訟法第332 條所稱犯罪之被害人，固以因犯罪而
      直接被害之人為限，惟所謂直接被害人，係指其法益因他
      人之犯罪而直接受其侵害者而言。故凡財產法益被侵害時
      ，其財產之所有權人固為直接被害人，即對於該財產有事
      實上管領力之人，因他人之犯罪行為而其管領權受有侵害
      者，亦不失為直接被害人，自亦得為告訴（最高法院32年
      非字第68號判例、95年度台非字第275 號判決意旨參照）
      。次按刑法第359 條所保護之法益，主要係電磁紀錄使用
      之安全，其內容兼及個人之財產、祕密及公共信用之安全
      。上揭「104 房屋銀行」網頁前端程式碼及後端資料庫等
      電磁紀錄，既經永安不動產公司存放於戰國策公司提供之
      電腦資料庫主機內，並由該公司上線營運，上開電磁紀錄
      自屬永安不動產公司所有。被告於97年10月間起受僱於永
      安不動產公司之科技部門，且持有上開網頁之主機登入及
      管理權限之帳號及密碼，此係被告在永安不動產公司科技
      部門任職之業務上或經授權之目的，方得使用此等電磁紀
      錄，而其基於此等電磁紀錄所創造的經濟利益，亦直接歸
      屬於永安不動產公司。依前所述，被告基於對於該公司之
      忠實義務，自負有保護及不得無故取得上開電磁紀錄祕密
      之義務，且應接受公司之監督；另於被告離職時，永安不
      動產公司亦應有權限回收此等與公司業務相關之電磁紀錄
      甚明。故上開電磁紀錄，其使用權限、財產價值及祕密性
      之法益，係受永安不動產公司所管領，是以，永安不動產
      公司對於無故取得存放於上開主機內的電磁紀錄之行為，
      係直接受有損害之人，得為告訴。從而，時任永安不動產
      公司負責人之白鴻賓，於98年1 月16日向警方提出告訴稱
      ：伊經客戶通知離職員工蕭昭龍網路信件表示可提供免費
      1 年使用網站，發現公司之銷售網站及客戶資料庫完全遭
      人拷貝盜用，是離職員工吳俊璟盜用後經蕭昭龍提供原10
      4 房屋銀行免費使用在http://www.104live .com.tw等語
      ，因而對被告提出告訴，自屬已合法告訴。
（二）次按著作權法第22條第1 項規定：「著作人除本法另有規
      定外，專有重製其著作之權利」。著作權法第92條之以改
      作方法侵害他人著作財產權罪，即在於保護著作財產權人
      所專有改作其著作之權利。查上揭「104 房屋銀行」網頁
      之前端程式碼既係由魔豆公司移轉予永安不動產公司後，
      由永安不動產公司享有著作財產權，且就上開網頁前端程
      式碼及後端資料庫之著作有事實上支配、管領此一改作權
      之客觀情事存在，則若未經授權而改作上揭「104 房屋銀
      行」網頁前端程式碼及後端資料庫內容，將使永安不動產
      公司之法律上利益直接受有損害，得為告訴。從而，時任
      永安不動產公司負責人之白鴻賓，於98年1 月16日認為被
      告之行為有違反著作權法規定，因而報警處理，對被告提
      出告訴，亦屬已合法告訴。
二、證據能力部分：
    按被告以外之人（包括證人、鑑定人、告訴人、被害人及共
    同被告等）於審判外之陳述雖不符刑事訴訟法第159 條之1
    至之4 等4 條之規定，而經當事人於審判程序同意作為證據
    ，法院審酌該言詞陳述或書面陳述作成時之情況，認為適當
    者，亦得為證據；當事人、代理人或辯護人於法院調查證據
    時，知有刑事訴訟法第159 條第1 項不得為證據之情形，而
    未於言詞辯論終結前聲明異議者，視為有前項之同意，同法
    第159 條之5 定有明文。立法意旨在於傳聞證據未經當事人
    之反對詰問予以核實，原則上先予排除。惟若當事人已放棄
    反對詰問權，於審判程序中表明同意該等傳聞證據可作為證
    據；或於言詞辯論終結前未聲明異議，基於尊重當事人對傳
    聞證據之處分權，及證據資料愈豐富，愈有助於真實發見之
    理念，且強化言詞辯論主義，使訴訟程序得以順暢進行，上
    開傳聞證據亦均具有證據能力。本案被告及公訴人於本院審
    理程序時就本院引用之下列證據，均未加爭執，且本院審酌
    證據作成之形式，均無瑕疵、與待證事實具有關聯性等情況
    ，認為適當，且無不法取得之情形，應認得為證據。揆諸前
    開說明，就本案所引用之供述、書面證據均得採為本案證據
    ，合先敘明。
乙、實體方面：
一、訊據被告吳俊璟矢口否認涉有上開犯罪，辯稱：其原本在魔
    豆公司任職，魔豆公司老闆廖剛毅與白鴻賓的公司合作104
    房屋銀行網頁，永安不動產公司負責經營，魔豆公司負責撰
    寫程式，合約內容有寫魔豆公司有利潤分配，其是魔豆公司
    的工程師，當時是廖剛毅請其去修改，程式碼是其拿回魔豆
    公司的，「104 地產王」網頁是其用「104 房屋銀行」網頁
    原來的程式碼去修改的，「104 地產王」網頁是魔豆公司在
    經營維護的，廖剛毅想要修改程式碼的原因是因為他跟永安
    公司合作時沒有賺錢，魔豆公司也想要賺錢，所以其才將程
    式碼帶出來給魔豆公司去修改云云。經查：
（一）「104 房屋銀行」網頁前端程式碼、後端資料庫之著作財
      產權屬何人所有之認定：
    1.白鴻賓於95年5 月9 日代表永安不動產公司，與魔豆公司
      簽訂網站規劃建置合約書，約定由魔豆公司為永安不動產
      公司建置永安房仲網，永安不動產公司以該網站為經營買
      屋賣屋之加盟網站用途，對於所有會員子網站收取加盟廣
      告通路費用，其後，魔豆公司便聘請工程師製作上開房仲
      網之網頁框架及資料庫結構，而完成該房仲網之建置後，
      於96年間將上開網頁之主機登入及後台管理權限之帳號、
      密碼共1 組移交給白鴻賓持有後，永安不動產公司即於96
      年10月24日上線經營上開「104 房屋銀行」網頁，其後，
      永安不動產公司並於96年12月28日與戰國策公司簽訂主機
      服務合約書，約定由永安不動產公司按月支付月租費予戰
      國策公司，而將上開「104 房屋銀行」網頁及資料庫放置
      在戰國策公司提供之主機平台上營運，並自行維護「104
      房屋銀行」網頁之後端資料庫，資料庫內所儲存的資料是
      永安不動產公司的等節，分據證人白鴻賓、廖剛毅於本院
      審理中具結證述在卷，並有永安不動產公司網站規劃建置
      合約書、104 房屋銀行網站程式修改新增合約書、公司基
      本資料查詢、戰國策專屬主機服務合約書、魔豆公司基本
      資料查詢結果、「104 房屋銀行」網頁開發時留下之測試
      資料影本、付款證明影本、上線及營業時間點網頁資料影
      本等附卷可稽。依上開證據調查結果可知，「104 房屋銀
      行」網頁前端程式碼經魔豆公司建置完畢，且將該網頁之
      主機登入及管理權限之帳號、密碼共1 組移交給白鴻賓持
      有之際，該網頁之著作財產權即已移轉永安不動產公司所
      有，而該網頁後端資料庫所儲存之資料既係由永安不動產
      公司輸入、維護，則該後端資料庫內容亦屬永安不動產公
      司所有，至為灼然。是以，依證人廖剛毅於本院審理中具
      結所證：上開「104 房屋銀行」網頁前端程式碼於建置當
      時，係由魔豆公司委由外聘工程師製作，費用由魔豆公司
      給付，嗣於建置完畢後將管理權限移交予白鴻賓，被告並
      未參與該網頁之建置等語，核與證人白鴻賓到庭所證：上
      開「104 房屋銀行」網頁是永安不動產公司委託魔豆公司
      製作等語相符。綜上可知被告並非建置上開「104 房屋銀
      行」網頁之著作人，其對上開網頁之前端程式碼，當未享
      有著作財產權可言。是被告辯稱：其享有上開「104 房屋
      銀行」網頁前端程式碼之著作財產權云云，要屬無據。
    2.另被告係於97年間至永安不動產公司擔任房屋仲介業務員
      約3 、4 個月後，因其具有撰寫程式之專長，而永安不動
      產公司斯時又因自行維護「104 房屋銀行」網頁有困難，
      始由白鴻賓於97年10月間僱用被告至該公司新成立之科技
      部門任職程式工程師，專司維護管理「104 房屋銀行」網
      頁之職務，薪資係約定若被告維持網頁情形良好，且網站
      有利潤時，由永安不動產公司分配盈餘給被告，白鴻賓並
      於被告任職科技部門後，將伊所持有之「104 房屋銀行」
      網頁之管理權限及密碼共1 組交給被告持有，被告在該公
      司科技部門任職約3 個月即於97年12月底離職乙節，業經
      證人白鴻賓到庭證述綦詳，並經證人郭長鈞於偵查中具結
      證稱：伊在永安不動產公司任程式設計師，吳俊璟跟伊說
      他與老闆理念不和，他當時與伊一樣都是程式設計師，要
      負責維護網頁等語，及於本院審理中具結證稱：伊到永安
      不動產公司任職時，被告自稱總經理，伊是向被告應徵的
      ，由被告面試，但被告做的工作也是程式設計師，伊算是
      被告的下屬，當時永安不動產公司的老闆是白鴻賓，伊工
      作之部門是科技部門，自97年12月10日任職永安不動產公
      司後，工作內容包含維護及增強「104 房屋銀行」網頁的
      功能等語明確，被告對此並不爭執。由此可知被告於97年
      間曾任職永安不動產公司擔任房屋仲介業務員數月，後於
      97年10月改擔任科技部門之程式工程師，嗣於97年12月底
      離職乙節，即堪認定。
    3.按受雇人於職務上完成之著作，以該受雇人為著作人。但
      契約約定以雇用人為著作人者，從其約定。依前項規定，
      以受雇人為著作人者，其著作財產權歸雇用人享有。但契
      約約定其著作財產權歸受雇人享有者，從其約定，著作權
      法第11條定有明文。另參諸經濟部智慧財產局之解釋函文
      所謂：「製作網頁時如為某公司製作之員工，得由僱傭雙
      方約定著作權之歸屬；雙方未約定時，原則上以受雇人為
      著作人，著作財產權則歸雇主享有。」等語（見偵卷第12
      7 頁所附智慧財產局97年5 月9 日電子郵件字第970509a
      解釋令函) 。查被告既為永安不動產公司科技部門所僱用
      之程式工程師，因該公司僱用被告擔任程式工程師之目的
      係借重其撰寫程式之專長，可用以管理維護該公司之「10
      4 房屋銀行」網頁，就被告工作之本質而言，係屬永安不
      動產公司之受雇人，縱被告於任職期間內，確實有依該公
      司負責人白鴻賓之指示修改上開「104 房屋銀行」網頁之
      部分內容使該軟體更適合該公司使用，而於職務上完成之
      程式修改工作，及為該公司將客戶提交之房屋物件資料傳
      輸至上開網頁內之行為，惟其既受僱於該公司永安不動產
      公司，則其所為修改後之結果，仍歸雇用人即永安不動產
      公司享有著作財產權無疑。被告既未能提出任何積極證據
      ，足供本院認定其擔任永安不動產公司之程式工程師期間
      ，有與該公司特予約定其完成之著作財產權係歸受雇人即
      被告享有之情，是被告所辯：其帶走的是自己寫的程式及
      其輸入電腦的內容，由其享有著作財產權云云，要屬無據
      ，不足採信。
    4.再依證人廖剛毅到庭證稱：「（被告有無任職於你們公司
      ？）我跟被告96年底就認識，我本身是業務，在其他公司
      任職，當時魔豆公司是在96年4 月30日成立，我認識被告
      之後，有時候公司會拿一些案子給被告處理，這個時候我
      與被告間是屬於契約關係，被告幫我處理案子，我給他費
      用，所以被告並沒有在我們公司任職當員工的關係，我與
      被告間的關係就是上述交付案子給他處理，我付他費用的
      關係，到現在為止也都還有這樣的契約關係，有案件才會
      交付給他。」、「（你何時跟被告合作本案？）是在97
      年7 、8 月間，我們的合作是修改程式，因為「104 房屋
      銀行」的網站已經建置出來了雛型，因為要修改一些內部
      的程式，我找上被告，交代被告要把程式修改的部分完成
      ，由我支付程式修改費用給他，雙方只有口頭約定，那時
      是照永安不動產提供的意見去做修改，我就派被告去永安
      不動產公司，但是我不知道永安不動產公司與被告之間原
      本的關係是什麼，我只能說我跟被告間的關係是外聘的契
      約關係。」、「（「104 房屋銀行」的網頁是誰設計程式
      的？）是魔豆公司，並非被告，被告只是事後修改程式及
      負責跟永安不動產公司的人員溝通。」、「（你說被告當
      時在永安不動產公司任職，是你的外聘人員，被告的薪水
      誰支付？）我有給被告報酬，但不算是薪水，只是被告有
      完成什麼樣的程式修改工作，我就會給他該筆工作的報酬
      ，不是固定按月付薪。」等語，似指魔豆公司曾為因應永
      安不動產公司要求修改上開「104 房屋銀行」網頁之程式
      內容，於97年7 月間聘用被告進行修改上開「104 房屋銀
      行」網頁程式之工作，並為此派被告前往永安不動產公司
      擔任工程師，專司與永安不動產公司溝通程式修改事宜之
      情。惟查，證人廖剛毅到庭所證上情，要與伊前於偵查中
      所證：伊當初是透過告訴人認識被告，告訴人跟伊說他是
      公司裡面的人員，沒有跟伊說是公司員工或股東，說吳俊
      璟在告訴人公司內負責程式審核業務，因為魔豆公司幫告
      訴人建構104 房屋銀行網站，主要都是跟告訴人及吳俊璟
      接洽，比較細節問題是問吳俊璟，但主要重要決策事項要
      問告訴人，吳俊璟只有建議權，沒有決策權等語，迥不相
      符，亦與證人白鴻賓於偵查中及本院審理中之歷次證述不
      符。加以被告係於97年間任職永安不動產公司之房屋仲介
      業務員約3 、4 個月後，再於97年10月間轉任該公司科技
      部門之程式工程師，嗣於97年12月底離職乙節，業經本院
      調查證據後認定如前。顯見證人廖剛毅到庭所證關於魔豆
      公司與被告間之關係，要屬事後迴護被告之詞，核與事實
      不符，不足採信。況依證人廖剛毅之歷次證述內容，亦未
      曾證稱魔豆公司、永安不動產公司與被告間曾就上開「10
      4 房屋銀行」網頁之建置乙事，有何三方合作關係存在，
      被告就此部分亦未能舉出任何積極證據以實其說，是被告
      辯稱：伊與魔豆公司、永安不動產公司是三方合作云云，
      要屬無據。從而，上開證人廖剛毅於本院審理中所為證述
      ，尚不足採為對被告有利之認定依據。
（二）被告於97年12月30日當日確有無故取得永安不動產公司之
      「104 房屋銀行」網頁前端程式碼及後端資料庫等電磁紀
      錄，並於改作該前端程式碼後，用以架設「104 地產王」
      網頁，供不特定之客戶使用，以此方式侵害永安不動產公
      司之著作財產權之行為。本院認定證據及理由如下：
    1.就被告無故取得上開電磁紀錄之部分，業經證人白鴻賓於
      偵查中具結證稱：網路部分係由被告及郭長鈞負責維護，
      97年12月27日郭長鈞跟伊說被告要伊一起離職，郭長鈞拒
      絕了，伊遂請郭長鈞備份網頁資料，但12月30日晚上郭長
      鈞正在備份時，就發現其網路帳號已被刪除，一旦登出就
      無法登入，之後被告就重新架構「104 地產王」網頁，裡
      面的客戶資料及網頁程式均係伊所有，連網頁留存之電話
      號碼及電子信箱均係永安不動產公司所有等語（見98年4
      月22日偵訊筆錄），及證人郭長鈞於偵查中具結證稱：「
      （吳俊璟如何破壞你們的網站？）網站的程式變成舊版的
      ，因為他認為新版是他自己的貢獻，所以他就帶走，且他
      把資料庫（房仲業務的資料及他所提供的物件及一般瀏覽
      者的留言) 都帶走，因為我們網頁有備份，所以這些資料
      我們還有，如果沒有來得及備份，那我們網頁裡面就會是
      空的。」、「（如何發現？）我要下載或上載資料需要帳
      號密碼的認證，因為伺服器不讓我通過認證，可能是吳俊
      璟把我的帳號鎖住或刪除的方式，讓我無法通過認證，後
      來我發現他把我的帳號刪除，我們伺服器只有這二個帳號
      可以登入伺服器的，我也可以把他的帳號刪除，後來我經
      我老闆同意，加入後再把他的帳號刪除。目前同時有二個
      平台，個是我們104 房屋銀行，另一個是我們認為他竊取
      改名稱的104 地產王。」等語，及於本院審理中證稱：伊
      有「104 房屋銀行」網頁之管理權限密碼，伊進入公司時
      是被告有該權限，被告開一個管理權限的帳戶給伊，密碼
      由伊自己設定，伊與被告的權限地位相同，可以互相修改
      對方的權限及管控主機帳戶，伊記得在97年12月30日或31
      日在做備份資料庫時發生困難，被告當天就離職等語明確
      ，互核相符。參以證人廖剛毅到庭亦證稱：被告於97年底
      、98年初找伊說要設立「104 地產王」網頁，在被告跟伊
      談之後大概2 個月，有看到最陽春之網頁雛型等語在卷，
      佐以被告於警詢中供稱：10月份時白鴻賓給其看魔豆寫的
      程式，其認為沒辦法用，重新寫一套新的，但模版是魔豆
      公司的，其帶走自己寫的東西，沒有把模版帶走等語、於
      偵查中坦承有將郭長鈞之管理權限帳號設為暫時停止使用
      等語，及於本院99年8 月11日準備程序期日供稱：程式碼
      是其拿回魔豆公司的，104 地產王網頁是其用104 房屋銀
      行網頁原來的程式碼去修改的，104 地產王網頁是魔豆公
      司在經營維護的等語，可知被告尚在永安不動產公司任職
      程式工程師之期間，即有意自行成立「104 地產王」網頁
      之意，嗣並於97年12月30日將永安不動產公司所有之「10
      4 房屋銀行」網頁前端程式碼電磁紀錄予以取得後，移除
      該網頁顯示之內容，致該網頁僅存舊有內容，且將證人郭
      長鈞使用之管理權限予以刪除之事實甚明。
    2.觀諸告訴人所提98年1 月16日列印之「104 地產王」網頁
      「經銷招募」欄內文之第二段第四行所載洽詢電話，與「
      104 房屋銀行」網頁「經銷招募」欄內文之第二段第四行
      所載洽詢電話，同為「00-00000000 」；而在「104 地產
      王」網頁「客服中心」欄內文所載電話號碼、傳真號碼及
      電子郵件信箱等，與「104 房屋銀行」網頁「客服中心」
      欄內文所載電話號碼同為「00-00000000 」、傳真號碼同
      為「00-00000000 」、電子郵件信箱同為「ya00000000@y
      ahoo.com.tw 」，另外在「104 地產王」網頁後台管理首
      頁關於網站模版變更之模版列表內容，亦與「104 房屋銀
      行」網頁後台管理首頁關於網站模版變更之模版列表內容
      完全相同，甚至在「104 地產王」網頁之上述模版列表「
      模版8 」之橫幅處，所顯示之名稱仍舊為「104Bank 」等
      情，此有卷附藍色文件夾及黑色文件夾第9 、11、21頁之
      列印資料可參。查00-00000000 、00-00000000 號分別為
      永安不動產公司使用之電話號碼及傳真號碼，「ya000000
      00@y ahoo.com.tw」則為白鴻賓於95年11月5 日申請使用
      之電子郵件信箱乙節，有永安不動產公司與魔豆公司簽立
      之網站規劃建置合約書「立合約人欄」之記載，及香港商
      雅虎資訊股份有限公司臺灣分公司99年2 月10日雅虎資訊
      （九九）字第01216 號函各1 份附卷可參（見偵卷第79頁
      、第126 頁），顯見上開「104 地產王」網頁於98年1 月
      16日經郭長鈞列印當時所使用之網站模版、在「客服中心
      」欄內揭載之電話號碼、傳真號碼、電子郵件信箱等聯絡
      方式，皆係直接自永安不動產公司之「104 房屋銀行」網
      頁電磁紀錄中取得而來。
    3.此外，倘被告所辯：「104 地產王」網頁內之客戶留言資
      料均係其依公開的客戶資料所輸入，那些公開資料沒有版
      權，其沒有帶走「104 房屋銀行」網頁之後端資料庫乙節
      為真，何以經本院就「104 地產王」網頁「買屋留言」欄
      於98年1 月16日當日所顯示之內容觀之，該留言欄內就物
      件名稱、地點、聯絡人、登錄日期等資料，核與「104 房
      屋銀行」網頁「賣屋留言」欄於98年1 月16日當日所顯示
      之物件名稱、地點、聯絡人、登錄日期等資料均一致，各
      筆留言之登錄日期亦相同，甚且在「104 地產王」網頁「
      買屋留言」欄所顯示之客戶登錄時間亦大部分介於98年8
      月18日（最早登錄之日期) 至98年12月27日（最晚登錄之
      日期) 間之情形，此觀諸告訴人所提黑色資料夾第1 至3
      頁及藍色資料夾第1 至3 頁之網頁列印資料即明。蓋被告
      係於97年10月時始轉任永安不動產公司科技部門擔任程式
      工程師，而得以維護管理上開「104 房屋銀行」網頁，則
      被告豈有可能在未任職該公司程式工程師前之98年8 、9
      月間即在「104 地產王」網頁內登錄該段時間之客戶資料
      ，且「104 地產王」網頁各筆客戶留言資料與「104 房屋
      銀行」網頁所顯示之內容相同，僅各筆留言之前後編排順
      序有變而已。加以「104 地產王」網頁係於98年1 月間始
      上線營運，縱有客戶經被告招攬後使用該網頁而登錄相關
      留言資料於該網頁提供之相關欄位內，時間亦應在98年1
      月間以後登錄，始符經驗法則及論理法則。是本院依上開
      比對結果，及參酌證人郭長鈞到庭所證：告訴人提出之「
      104 房屋銀行」網頁、「104 地產王」網頁列印資料，均
      為伊於98年1 月16日當日所列印，列印日期即為每紙資料
      右下角顯示之鏈結日期，「104 地產王」與「104 房屋銀
      行」網頁之網頁內容外觀只有名稱不同，其他都一樣，伊
      當時看到「104 地產王」之客戶登錄時間就是列印資料上
      所顯示的日期等語明確，益徵證人白鴻賓指訴：被告有以
      電腦備份資料之方式取得「104 房屋銀行」網頁之後端資
      料庫等語，非屬子虛，足堪採信。是以，本案堪認被告於
      離職前無故取得上開「104 房屋銀行」網頁前端程式碼電
      磁紀錄之際，確有一併取得該網頁之後端資料庫電磁紀錄
      ，並將該後端資料庫內之相關客戶留言及登錄資料直接用
      於「104 地產王」網頁上線營運使用甚明。是被告辯稱：
      未取走客戶資料云云，亦屬事後卸責之詞，不足採信。
（三）復按著作權法第3 條第1 項第11款所謂「改作」係指以翻
      譯、編曲、改寫、拍攝影片或其他方法就原著作另為創作
      者而言。而此所謂「其他方法」，乃恐例示之方法有所遺
      漏而設之概括規定，依法律解釋之基本原則，自應與例示
      之改作方法性質相符始足當之，是以，此所謂其他方法，
      自應限於以變更原著作之表現型態使其內容再現之情形，
      例如對於電腦程式著作予以修改編寫、就所取得之他人編
      輯著作予以增減、修改等，即屬改作之其他方法，倘上開
      改作行為，未經取得著作財產權人之同意，即有侵害改作
      權之情形。準此，本院經比對告訴人所提上開「104 房屋
      銀行」網頁、「104 地產王」網頁之列印資料後，發現上
      揭二網頁所使用之模版均相同，亦即，一旦進入「104 地
      產王」網頁之首頁，明顯可見其所使用之會員登入欄、最
      新消息欄、買屋留言欄等欄位之模版外型，均與「104 房
      屋銀行」網頁所使用之模版外型相同，但各欄位顯示於網
      頁上之排版順序，則有就顏色及選單順序、用語予以微調
      之情形（例如：「104 房屋銀行」網頁首頁內之選單欄位
      由左至右排序為『104Bank 首頁、新聞訊息、我要買房子
      、我要賣房子、租/ 出租房子、廣告托播代理、會員專區
      、討論區』，「10 4房屋網」網頁首頁內選單欄位由左至
      右排序則修改為『會員登入首頁、我要買房子、我要賣房
      子、租/ 出租房子、討論區、關於104 地產網、加入最愛
      、常見問題、廣告刊登、會員登入』，見告訴人所提黑色
      文件夾第1 頁網頁列印資料、藍色文件夾第1 網頁列印資
      料）；又觀之上開二網頁首頁及點選各選單後之內容，可
      知網頁上顯示之名稱均由「104 房屋銀行」修改為「104
      地產網」，至於「104 房屋銀行」網頁之「關於104 房屋
      銀行」、「廣告托播」、「常見問題」、「經銷招募」、
      「責任規範」、「客服中心」等選單，經點選進去後，其
      下方之「104 房屋銀行版權所有CopyRight(c)2008 All r
      ight reserved 」等文字，業經被告修改為「104 地產網
      版權所有CopyRight(c)2008 All right reserved 」等文
      字後，置入「104 地產網」網頁之「關於104 地產網」、
      「廣告托播」、「常見問題」、「經銷招募」、「責任規
      範」、「客服中心」等選單經點選進去後之內文下方關於
      著作權聲明之處等情，此有卷附黑色文件夾內之「104 房
      屋銀行」網頁列印內容，及藍色文件夾內之「104 地產王
      」網頁列印內容在卷可按。是依上開比對結果可知，被告
      確有在取得永安不動產公司所有之「104 房屋銀行」網頁
      前端程式碼及後端資料庫等電磁紀錄後，予以修改使用在
      「10 4地產王」網頁內之行為，因上揭二網頁間之畫面極
      為類似，功能選項與敘述亦大部分相同，僅修改關鍵部分
      例如網頁名稱、首頁選單排列順序、圖示及著作權聲明內
      容，並增減部分功能選項，而不影響兩者之實質相同，顯
      係侵害上開「104 房屋銀行」網頁電腦程式之著作財產權
      人即永安不動產公司之權益，至堪認定。倘「104 地產王
      」網頁之前端程式碼及後端資料庫內容，均為被告自永安
      不動產公司離職後自行撰寫者，豈有就上述網頁之模板編
      排及各欄位下之內容，均與「104 房屋銀行」網頁所顯示
      者有如上實質相同之理。加以證人廖剛毅於偵查中具結證
      稱：「（公司提供產品為何？）架設網站，內容包含美術
      設計即模版、網頁上文字是告訴人提供我們再放上去，當
      初是告訴人提供文字描述由我們擺放。」、「（提示104
      地產網【按應為「104 房屋銀行」之誤】文字部分及房地
      產常見問題，此部分是何人提供？）最原始是告訴人提供
      ，不是吳俊璟提供的，但剛開始時我們只有留存一個空白
      頁面，由公司網頁負責人擺放資料上去。故地產王【按應
      為「104 房屋銀行」之誤】文字部分及房地簡介及買屋賣
      屋常見問題均是由告訴人公司自己擺放上去的，我們當初
      提供的產品只有一般網站外框及模版，相關文字資料包含
      客戶資料均要由告訴公司自己提供，我們只負責欄位。」
      、「（模版是否特定的？）是。是專為告訴人製作的，所
      以在其他客戶網頁上不會有此模版。我們公司其他客戶不
      會有此模版。如果其他人有也只能說是他們公司自己去扣
       ( 按 即copy) 的。」等語，及於本院審理中所證：「（
      被告成立「104 地產王」是否知情？) 這個事情是我跟被
      告提過，是在永安不動產公司把主機收回後的隔一年一月
      ，被告提說要另外開發一個新的網站來找我，我提議開發
      一個類似HOUSEOL 的概念，雙方就開始做，是被告自己做
      ，我只是提供意見而已，「104 地產王」的網站怎麼做出
      來的我不清楚，我沒有把之前替永安不動產公司做出的網
      頁框架、模板及資料庫架構交給被告使用，我並沒有外流
      原始碼給被告。」、「（被告建置「104 地產王」的網頁
      ，你有無參與？) 我沒有參與製作過程，我只有提供意見
      而已，因為我是從事網頁建置業務，我不是從事房屋銷售
      業務。」等語可知，魔豆公司為永安不動產公司建置之網
      頁模版，係專為永安不動產公司設計建置，業經著作財產
      權移轉予永安不動產公司，廖剛毅並未私下將上開網頁模
      版交付被告使用，則被告縱有在永安不動產公司科技部門
      擔任程式工程師之期間，有機會從事修改上開網頁程式之
      工作，惟因被告係受永安不動產公司僱用從事該網頁維護
      及程式修改之行為，其所為修改後之內容或依客戶資料輸
      入至該網頁資料庫之內容，實質上均屬永安不動產公司所
      有，非謂永安不動產公司一旦命被告修改，即有將該「10
      4 房屋銀行」網頁修改後之著作財產權歸由被告享有之意
      ，況被告就所辯：修改後之程式著作權歸其所有此部分之
      辯解，亦未能舉證以實其說，業如前述。是以，倘非被告
      將「104 房屋銀行」網頁之前端程式碼均予取得後，經上
      開改作用在架設「104 地產王」網頁使用，且將上開「10
      4 房屋銀行」網頁之後端資料庫內容予以略作修改後，放
      入該「104 地產王」網頁之資料庫內使用，實無可能出現
      上揭二網頁之內容實質相同之結果。是被告確有以擅自改
      作之行為，侵害他人著作財產權之犯行，至堪認定。
（四）末按所謂之「不法意識」，乃指行為人認識其行為違反規
      範或社會規範而與社會共同生活秩序維持之要求相牴觸之
      意，一般而言，只須行為人於行為之際有此認識即為已足
      ，不以行為人確實認識其行為違反某一刑罰法規或其行為
      具有可罰性為必要，而任何人不得擅自改作他人有著作權
      之著作，此乃一般國民及社會大眾普遍均有之認知，被告
      自不得諉為不知，且被告任職永安不動產公司，亦知悉「
      104 房屋銀行」網頁係由魔豆公司建置後移轉予永安不動
      產公司管理使用，已如前述，是其主觀上不可能相信其行
      為係合法，而無不法之意識。況依案外人蕭昭龍（原任永
      安不動產公司業務人員，與被告一同離職）於98年1 月15
      日下午1 時2 分51秒寄送予永安不動產公司原有客戶之電
      子郵件內容，係以「104 地產王」為寄件人名義，信件內
      容載明「由於104 房屋銀行原程式設計及SEO 工程師已到
      104 live服務，為保障104BANK 舊客戶權益，我們mail給
      您，希望您未來可以擁有更好的服務及網路效果，網路搜
      尋曝光（SEO ）是經常性的工作，104 live提供您免費使
      用1 年，讓您比較我們與原有104BANK 效果上的差異，誠
      摯的邀請您再加入我們104 live，因為您是104 BANK的客
      戶，所以您只需要到www.104live.com.tw輸入您原本在10
      4 BANK的帳號，密碼預設為1688，請您登入後在自行變更
      您的密碼，如有任何問題請來電…」等語，有上揭電子郵
      件內容影本1 份附卷可參（見偵卷第19頁），由此顯見被
      告無故取得告訴人之「104 房屋銀行」網頁電腦電磁紀錄
      之目的，確係基於商業競爭營利之目的，欲以與「104 房
      屋銀行」網頁內容相同，且功效相同之「104 地產王」網
      頁，誘使永安不動產公司原有之客戶群轉而使用被告經營
      之「104 地產王」網頁，致永安不動產公司因此受有資料
      外流及客戶流失之損害。是以，被告所為，已非僅僅本於
      離職後將自己修改之程式一併帶離之目的所為，反而係為
      故意造成永安不動產公司受損而為，至為灼然。
（五）綜上證據調查結果，本院認為被告上開所辯，要屬事後卸
      責之詞，不足採信。是本案事證明確，被告犯行均堪認定
      ，應予依法論科。
三、核被告吳俊璟所為，係犯刑法第359 條之無故取得他人電腦
    電磁紀錄罪及違反著作權法第92條擅自以改作之方法侵害他
    人著作財產權罪。起訴意旨雖認被告前開違反著作權法之犯
    行，係犯著作權法第91條第2 項之意圖銷售而擅自以重製之
    方法侵害他人之著作財產權罪。惟查，被告取得永安不動產
    公司享有著作財產權之「104 房屋銀行」網頁前端程式碼及
    後端資料庫電磁資料庫後，並無直接銷售、出租該電磁紀錄
    重製物之犯意，且其目的係將該電磁紀錄予以部分改作並加
    入自己製作之網頁內容後，另行架設「104 地產王」網頁作
    為營業使用，足見被告係就告訴人之原著作加以「改作」，
    起訴意旨認為被告違反著作權法第91條第2 項之意圖銷售而
    擅自以重製之方法侵害他人著作財產權罪，容有誤會，惟其
    社會基本事實同一，應由本院變更其起訴法條後，予以審理
    之。另被告於「104 地產王」網頁內所置放者為其改作後之
    內容，並非告訴人所有之網頁原件或其重製物，僅論以改作
    行為為已足，無再論以公開傳輸行為之餘地，附此敘明。至
    其所犯上開2 罪，犯罪個別，行為互殊，應予分論併罰。爰
    審酌被告不知對他人之智慧財產權應予以尊重，違反國際上
    普遍強調保護智慧財產權，以期發揚人類精神創作之潮流，
    漠視政府保護智慧財產權決心，擅自以公開傳輸之方法侵害
    他人著作財產權，行為實不足取；惟念及被告前無犯罪判刑
    之前科紀錄，有臺灣高等法院被告前案紀錄表在卷可佐，素
    行良好，被告犯罪手段尚屬平和，併斟酌其犯罪後之態度，
    犯後尚未與告訴人達成和解損害賠償等一切情狀，分別量處
    如主文所示之刑及諭知易科罰金之折算標準，並定其應執行
    之刑及諭知易科罰金之折算標準如主文所示，以資懲儆。
四、末按，本案被告行為後，刑法第41條第1 、3 、8 項於98年
    12月15日修正其文字、第7 項刪除「裁判」2 字，同時增訂
    同條文第9 、10項之規定後，經總統於98年12月30日公布，
    並於99年1 月1 日施行。而按行為後法律有變更者，適用行
    為時之法律，但行為後之法律有利於行為人者，適用最有利
    於行為人之法律，刑法第2 條第1 項定有明文，係採從舊從
    輕之原則。而所謂法律有變更，係指足以影響行為之可罰性
    範圍及其法律效果之法律修正而言，易科罰金、易服勞役之
    折算標準及其期限涉及裁量權之行使，屬於科刑規範事項，
    其折算標準於裁判時並應於主文內諭知，與一般純屬執行之
    程序有別，是如新舊法對易科罰金、易服勞役之折算標準及
    期限各有不同時，應依前揭規定，比較適用最有利於行為人
    之法律，有最高法院96年度台非字第58號、第234 號判決可
    資參照，惟有關易服社會勞動折算標準為6 小時折算1 日，
    期限為最長1 年，修正後刑法第41條第2 項、第3 項、第5
    項已定有明文，其標準係屬固定，並不涉及法院裁量權之行
    使，非屬科刑規範事項變更，而本件又無修正後刑法第41
    條第9 、10款之情形，至上開修正後刑法第41條第1 、3 、
    7 、8 項則屬文字之修正刪改，均不生新舊法比較之問題，
    故本件無刑法第2 條法律變更規定之適用。又依刑事訴訟法
    第47 9條第2 項規定，可知該易服社會勞動乃係屬執行檢察
    官之權限，是本件自無須再於主文中另諭知易服社會勞動之
    折算標準，附此敘明。
據上論斷，應依刑事訴訟法第299 條第1 項前段、第300 條，著
作權法第92條，刑法第11條、第359 條、第51條第5 款、第41條
第1 項前段，刑法施行法第1 條之1 ，判決如主文。
本案經檢察官劉文賓到庭執行職務。
中    華    民    國    99    年    11    月    23    日
                  刑事第十八庭  審判長法  官  郭書豪
                                      法  官  張清洲
                                      法  官  胡芷瑜
以上正本證明與原本無異。
如不服本判決，應於判決送達後10日內向本院提出上訴狀（應附
繕本），其未敘述上訴理由者，應於上訴期間屆滿後20日內補提
理由書狀於本院，上訴於臺灣高等法院。
                                      書記官  沈慧玲
中    華    民    國    99    年    11    月    23    日
論罪科刑法條全文
刑法第359條（破壞電磁紀錄罪）
無故取得、刪除或變更他人電腦或其相關設備之電磁紀錄，致生
損害於公眾或他人者，處5 年以下有期徒刑、拘役或科或併科20
萬元以下罰金。
著作權法第92條
擅自以公開口述、公開播送、公開上映、公開演出、公開傳輸、
公開展示、改作、編輯、出租之方法侵害他人之著作財產權者，
處 3 年以下有期徒刑、拘役、或科或併科新臺幣 75 萬元以下
罰金。

司法院資訊處製作；財團法人民間司法改革基金會備份。
